臺灣臺中地方法院刑事判決　　　　　　 100年度易字第3549號
公　訴　人　臺灣臺中地方法院檢察署檢察官
被　　　告　鄭哲嘉
　　　　　　王志豪
上列被告等因詐欺案件，經檢察官提起公訴（九十九年度偵字第
二０二一一、二七五三四號），本院合議庭裁定進行簡式審判程
序，判決如下：
    主    文
鄭哲嘉共同意圖為自己不法之所有，以恐嚇使人將本人之物交付
未遂，處有期徒刑伍月，如易科罰金，以新臺幣壹仟元折算壹日
。緩刑貳年。扣案之門號為0000000000號行動電話壹
支（含ＳＩＭ卡）、臺灣銀行無摺存入憑條貳張（壹式貳聯），
均沒收。
王志豪共同意圖為自己不法之所有，以恐嚇使人將本人之物交付
未遂（犯罪事實一部分），處有期徒刑陸月；扣案之門號為00
00000000號行動電話壹支（含ＳＩＭ卡）、臺灣銀行無
摺存入憑條貳張（壹式貳聯），均沒收。又共同意圖為自己不法
之所有，以恐嚇使人將本人之物交付未遂（犯罪事實二部分），
處有期徒刑柒月；扣案之門號為0000000000號行動電
話壹支（含ＳＩＭ卡）沒收。應執行有期徒刑壹年；扣案之門號
為0000000000號行動電話壹支（含ＳＩＭ卡）、臺灣
銀行無摺存入憑條貳張（壹式貳聯）、門號為00000000
00號行動電話壹支（含ＳＩＭ卡），均沒收。
    犯罪事實
一、王志豪、鄭哲嘉與綽號「阿昌」之不詳真實姓名年籍男子，
    及另一名不詳姓名年籍之男子（並無證據證明其等為未滿十
    八歲之人），共同基於恐嚇取財之犯意聯絡，並均意圖為自
    己不法之所有，於民國九十九年八月二十日中午十二時三十
    分許，由上開不詳姓名年籍男子撥打電話與黃莘銨取得聯繫
    ，並佯裝自己為黃莘銨之弟，先以驚恐語氣向黃莘銨告稱：
    「姐啊！我出事了，我被打頭流血」（臺語發音）等語，旋
    由「阿昌」接過上開不詳姓名年籍男子手中之電話，另向黃
    莘銨恫稱：「妳弟弟替朋友作保，結果朋友跑了，只有找你
    弟弟還！」、「妳要幫他處理，你弟弟欠我們二十五萬元，
    妳身上現在有二十五萬元嗎？」等語，使黃莘銨在未及查證
    之情形下，誤信其弟因擔任朋友之保證人，以致積欠新臺幣
    （下同）二十五萬元之債務並為此遭人毆打，倘黃莘銨拒不
    出面代為處理上開債務，其弟恐將持續承受身體傷害，而使
    黃莘銨感到恐懼。黃莘銨之男友賴文正在旁聽聞後，遂接過
    電話與「阿昌」周旋應對，「阿昌」並趁機出言要求轉告黃
    莘銨支付二萬元，黃莘銨之男友賴文正乃察覺有異，先於同
    日中午十二時四十八分許，以另一支行動電話報警處理，黃
    莘銨則繼續再與「阿昌」洽談付款事宜及交付地點。「阿昌
    」認為黃莘銨確有付款意願，遂撥打先前交付予王志豪使用
    之門號為0000000000號行動電話，告知王志豪前
    往取款之地點及時間，並指示王志豪於取得二萬元款項後，
    需將款項匯入戶名為「鄭智敏」，帳號為「0000000
    00000號」之臺灣銀行帳戶內。王志豪隨即要求鄭哲嘉
    至臺中市○○路上之臺灣銀行，拿取空白之無摺存入憑條（
    一式二聯），再寫上前揭匯入帳戶之相關資料後，連同前揭
    聯繫「阿昌」使用之行動電話，一併放入側背包內，交由鄭
    哲嘉背負。王志豪再委請不知情之劉鎮源駕車，搭載其與鄭
    哲嘉，於同日下午二時許，前往位於臺中市○區○○路與復
    興路口之四育國中前，欲向黃莘銨收取該筆二萬元之恐嚇款
    項。惟因黃莘銨已由便衣警員陪同到場，並基於便利員警破
    獲犯罪之意思，將預先備妥之二萬元，交予下車前來收款之
    鄭哲嘉，並於鄭哲嘉取得該筆款項後，旋由埋伏員警上前查
    獲鄭哲嘉，當場在其所背負之側背包內，扣得「阿昌」所有
    供前揭恐嚇取財犯罪使用之門號為0000000000號
    行動電話一支（含ＳＩＭ卡），及鄭哲嘉所有預備供犯罪所
    用之前揭臺灣銀行無摺存入憑條二張（一式二聯），鄭哲嘉
    所取得之現金二萬元則發還黃莘銨領回，致使上開恐嚇取財
    犯罪未能遂行。其後員警再依鄭哲嘉之供述，於同日下午五
    時許，在臺中市○區○○路五四九號內查獲王志豪，始悉上
    情。
二、王志豪又與綽號「阿文」之不詳真實姓名年籍男子，及另一
    名不詳姓名年籍之男子（並無證據證明其等為未滿十八歲之
    人），共同基於恐嚇取財之犯意聯絡，並均意圖為自己不法
    之所有，於九十九年十一月十六日下午五時十分許，由「阿
    文」撥打電話與曹玉花取得聯繫，並自稱為錢莊老闆，表示
    因曹玉花之子為友人擔任保證人，而該名友人已積欠錢莊二
    十五萬元並逃匿無蹤，只得向曹玉花之子索討該筆欠款。而
    另一名不詳姓名年籍男子則佯裝自己為曹玉花之子，在電話
    旁高聲呼喊：「媽媽！快點救我，我的頭流血了！」等語，
    旋由「阿文」繼續在電話中詢問曹玉花家中有無現金，並向
    曹玉花恫稱：「如果要救你兒子，把六萬元帶出來！」等語
    ，使曹玉花在未及查證之情形下，誤信其子因擔任朋友之保
    證人，以致積欠二十五萬元之債務並為此遭人毆打，倘曹玉
    花拒不出面支付「阿文」所要求之六萬元，其子恐將持續承
    受身體傷害，而使曹玉花感到恐懼，並在電話中與「阿文」
    洽談付款事宜及交付地點。「阿文」認為曹玉花確有付款意
    願，遂撥打先前透過不知情之「阿正」交付予王志豪使用之
    門號為0000000000號行動電話，告知王志豪前往
    取款之地點及時間，王志豪乃於同日下午六時四十分許，前
    往指定之臺中市○區○○○路與樹德一巷口之樹德公園，欲
    向曹玉花收取該筆六萬元之恐嚇款項。惟因曹玉花擔心其子
    安危，早已前往臺中市政府警察局第三分局勤工派出所報案
    ，而由員警陪同到場並在旁埋伏。待王志豪向曹玉花表明自
    己係受「阿文」之託前來取款之際，旋由埋伏員警上前查獲
    王志豪，並當場扣得「阿文」所有供前揭恐嚇取財犯罪使用
    之門號為0000000000號行動電話一支（含ＳＩＭ
    卡），致使上開恐嚇取財犯罪未能遂行。
三、案經黃莘銨訴由臺中市政府警察局第三分局報告臺灣臺中地
    方法院檢察署檢察官偵查起訴。
    理    由
一、被告王志豪、鄭哲嘉於準備程序中，先就上開犯罪事實為有
    罪之陳述，且所犯係死刑、無期徒刑、最輕本刑為三年以上
    有期徒刑以外之罪，經本院合議庭依刑事訴訟法第二百七十
    三條之一第一項之規定，裁定由法官一人獨任進行簡式審判
    程序，先此敘明。
二、上開犯罪事實，業據被告王志豪、鄭哲嘉於警詢、偵查及本
    院審理時坦承不諱，核與證人即告訴人黃莘銨、被害人曹玉
    花於警詢時指證遭人恐嚇要求付款之經過綦詳，並經證人即
    告訴人黃莘銨之男友賴文正、告訴人黃莘銨之弟黃義智於警
    詢時證述明確，復有贓物認領保管單一份、照片十三張附卷
    可稽，及門號為0000000000號行動電話一支（含
    ＳＩＭ卡）、臺灣銀行無摺存入憑條二張（一式二聯）、門
    號為0000000000號行動電話一支（含ＳＩＭ卡）
    扣案為憑，足徵被告王志豪、鄭哲嘉前揭自白應屬實情。本
    案事證已臻明確，被告二人犯行至堪認定。
三、按刑法第三百四十六條第一項之恐嚇取財罪，與同法第三百
    三十九條第一項之詐欺取財罪，二者之區別，在於前者係施
    用使人心生畏怖之恐嚇手段，致被害人心生畏懼，明知不應
    交付財物而交付，後者則係施用詐術手段，使人陷於錯誤，
    誤信為應交付財物而交付。惟上開之恐嚇手段，常以虛假之
    事實為內容，故有時亦不免含有詐欺之性質，倘含有詐欺性
    之恐嚇取財行為，足使人心生畏懼時，自應僅論以高度之恐
    嚇取財罪，殊無再適用詐欺取財罪之餘地（最高法院八十四
    年度台上字第一九九三號刑事判決要旨參照）。是以告訴人
    黃莘銨、被害人曹玉花均係聽聞自己之親人因積欠保證債務
    而遭受毆打，顧慮自己如不出面處理並承擔付款責任，恐將
    致使自己親人持續承受身體傷害，以致其等心生畏懼，縱使
    出言要脅之前提事實出自虛捏，揆諸前揭說明，仍應評價為
    高度之恐嚇取財罪，而無再論以詐欺取財罪之餘地。核被告
    王志豪、鄭哲嘉就犯罪事實一所為，係犯刑法第三百四十六
    條第三項、第一項之恐嚇取財未遂罪；被告王志豪就犯罪事
    實二所為，亦係犯刑法第三百四十六條第三項、第一項之恐
    嚇取財未遂罪。公訴意旨僅因告訴人黃莘銨、被害人曹玉花
    所接獲之付款緣由出於虛構，疏未注意上開索討錢財之通話
    內容已致使告訴人黃莘銨、被害人曹玉花心生畏懼，遽依刑
    法第三百三十九條第三項、第一項之詐欺取財未遂罪起訴，
    即嫌未洽；惟經公訴蒞庭檢察官於本院審理時當庭變更起訴
    法條為前揭恐嚇取財未遂罪，並由本院將變更後之罪名依法
    告知被告二人，本院自毋庸再援引刑事訴訟法第三百條之規
    定，僅此指明。被告王志豪、鄭哲嘉與「阿昌」及另一名不
    詳姓名年籍之男子，就犯罪事實一所示之恐嚇取財未遂犯行
    ；及被告王志豪與「阿文」及另一名不詳姓名年籍之男子，
    就犯罪事實二所示之恐嚇取財未遂犯行，各有犯意聯絡及行
    為分擔，均為共同正犯。被告王志豪所犯前揭二個恐嚇取財
    未遂罪，犯意各別，行為互殊，犯罪組合及時間亦均有明顯
    差異，應予分論併罰。被告二人均已著手於恐嚇取財犯罪之
    實行，但因遭受恐嚇之對象報警處理之障礙事由，以致犯罪
    未能遂行，均屬障礙未遂犯，均應依刑法第二十五條第二項
    之規定，按恐嚇取財既遂犯之刑減輕之。其中被告二人就犯
    罪事實一部分，告訴人黃莘銨雖已將二萬元之現金交予被告
    鄭哲嘉收執，惟按刑法第三百四十六條之恐嚇罪，係以恐嚇
    使人生畏怖心而交付財物為要件，故其交付財物，並非因畏
    怖心所致，其恐嚇尚非既遂，被害人攜款前往交付，乃出於
    警察便利破案之授意，並非因其畏怖心所致，自應仍以恐嚇
    未遂論科，最高法院四十二年台上字第四四０號判例要旨可
    資參照。則告訴人黃莘銨既係基於便利員警破案之意思，始
    假意交付上開款項予被告鄭哲嘉，而使埋伏員警得以順利查
    獲被告二人，其顯非基於畏怖心而交付財物至明，揆諸前揭
    判例意旨，就犯罪事實一部分仍應論以恐嚇取財未遂罪，特
    此敘明。爰審酌被告二人年紀尚輕，不知憑恃己力賺取生活
    所需，竟冀圖以上開恐嚇取財犯罪獲致不法所得，價值觀念
    已有偏差，更無視於被害一方遽聞親人遭受危害之焦急擔憂
    ，反而藉此逼令他人交付錢財，渠等二人犯罪所生危害自屬
    不容小覷；而被告王志豪在犯罪事實一部分，不僅上承「阿
    昌」電話指示處理後續取款事宜，更交代被告鄭哲嘉填寫無
    摺存入憑條及下車取款，其在共同犯罪之角色分擔更形重要
    ，所處刑度自應重於單純負責執行之被告鄭哲嘉；且被告王
    志豪於前揭犯罪事實一為警查獲後，竟無絲毫警惕收歛之心
    ，猶再為犯罪事實二之恐嚇取財未遂犯行，其第二次犯罪更
    應承擔較高度之非難評價；另參以被告二人犯罪動機、目的
    、手段、犯罪後坦承犯行之態度、被告王志豪具有國小畢業
    及被告鄭哲嘉具有高中肄業學歷之智識程度等一切情狀，分
    別量處如主文所示之刑，被告鄭哲嘉部分併諭知易科罰金之
    折算標準，被告王志豪部分則另定其應執行之刑，以示懲儆
    。又被告鄭哲嘉前未曾因故意犯罪而受有期徒刑以上刑之宣
    告，有臺灣高等法院被告前案紀錄表在卷可按，其因一時失
    慮致罹刑章，且於犯後不僅坦承犯行，更與告訴人黃莘銨達
    成民事和解，有本院調解程序筆錄一份存卷足憑，足見被告
    鄭哲嘉亟思彌補犯罪所生危害之積極態度，本院認其經由本
    案偵審程序之教訓後，當能知所警惕，而無再犯之虞，因認
    其所受宣告之刑，以暫不執行為適當，爰併予宣告緩刑二年
    ，以啟自新。
四、扣案之門號為0000000000號行動電話一支（含Ｓ
    ＩＭ卡），及門號為0000000000號行動電話一支
    （含ＳＩＭ卡），分屬共犯「阿昌」、「阿文」所有，並各
    供犯罪事實一、二所示恐嚇取財未遂犯罪聯繫所用，業據被
    告王志豪於本院審理時供述至明；至於扣案之臺灣銀行無摺
    存入憑條二張（一式二聯），則係被告鄭哲嘉前往拿取並填
    寫而為其所有，預備作為其取得犯罪事實一之恐嚇款項後，
    隨即存入「阿昌」指定之帳戶，而確保犯罪所得之用，應屬
    預備供犯罪所用之物；上開扣案物品皆應依刑法第三十八條
    第一項第二款之規定，宣告沒收。
據上論斷，應依刑事訴訟法第二百七十三條之一第一項、第二百
九十九條第一項前段，刑法第二十八條、第三百四十六條第一項
、第三項、第二十五條第二項、第四十一條第一項前段、第五十
一條第五款、第九款、第七十四條第一項第一款、第三十八條第
一項第二款，刑法施行法第一條之一第一項、第二項前段，判決
如主文。
本案經檢察官廖育賢到庭執行職務。
中    華    民    國   100    年    12    月    26    日
                  刑事第七庭    法  官  高文崇
以上正本證明與原本無異。
如不服本判決應於收受判決後10日內向本院提出上訴書狀，並應
敘述具體理由；其未敘述上訴理由者，應於上訴期間屆滿後20日
內向本院補提理由書（均須按他造當事人之人數附繕本）「切勿
逕送上級法院」。
告訴人或被害人對於判決如有不服具備理由請求檢察官上訴者，
其上訴期間之計算係以檢察官收受判決正本之日期為準。
                                書記官  葉卉羚
中    華    民    國   100    年    12    月    26    日
附錄論罪科刑法條
刑法第三百四十六條第一項：
意圖為自己或第三人不法之所有，以恐嚇使人將本人或第三人之
物交付者，處六月以上五年以下有期徒刑，得併科一千元以下罰
金。